最高法院刑事判決　　　　　　　　　　　　　　　八十六年度台上字第七一八七號
　　上　訴　人　台灣高等法院檢察署檢察官
　　被　　　告　甲○○
右上訴人因被告違反山坡地保育利用條例案件，不服台灣高等法院中華民國八十五年
十二月五日第二審判決（八十五年度上訴字第四五二二號，起訴案號：台灣新竹地方
法院檢察署八十四年度偵字第九二四一號），提起上訴，本院判決如左：
    主  文
原判決撤銷，發回台灣高等法院。
    理  由
本件原判決以公訴意旨略稱：被告甲○○明知苗栗縣泰安鄉，係經行政院核定公告之
山坡地，於民國八十三年十一月間，未先擬具水土保持計畫送主管機關核定，擅自於
該鄉○○段○○道路約一百公尺，致生公共危險等情，因認被告涉犯山坡地保育利用
條例第三十五條第三項罪嫌云云。惟經審理結果，認被告之犯罪不能證明，因而撤銷
第一審論處被告違反山坡地開發道路，應先擬具水土保持計畫，送請各該目的事業主
管機關會同主管機關核定並監督實施之規定，未先擬具水土保持計劃而擅自經營使用
山坡地，致生公共危險罪刑之判決，改判諭知被告無罪，固非無見。
惟查：(一)判決不適用法則者，為違背法令，刑事訴訟法第三百七十八條定有明文。原
判決謂被告於八十三年十一月間，未先擬具水土保持計畫送至主管機關核定，擅自於
上開其承租使用之公有山坡地挖堀道路約一百公尺，致土石滾落云云。如果所認無誤
，而水土保持法已於八十三年十月二十一日修正公佈施行，該法第十二條第一項規定
，於山坡地從事農、林、漁、牧之開發利用所需之修築農路、開挖，其水土保持義務
人應先擬具水土保持計畫，送請主管機關核定。被告係上開公有山坡地之使用人，乃
水土保持法第四條所規定之水土保持義務人，未經同意，擅自在公有山坡地上開挖道
路，致水土流失，土石滾落，是否不成立水土保持法第三十二條第一項之罪責﹖非無
研求之餘地。且該事實亦經起訴事實及，原審未詳予審究，顯屬違誤。(二)審理事實
之法院，對於案內一切證據，除認為不必要者外，均應詳為調查，然後基於調查所得
之心證，以為判斷事實之基礎，故證據雖已調查，尚有其他必要證據未經依法調查，
仍難遽為被告有利或不利之認定。依證人即告發人謝一妹所提出之照片顯示（見偵查
卷第三、四、五頁及外放證物袋內證物），上開山坡地經被告開挖道路後，土石滑落
於舊有供公眾通行之產業道路上，謝一妹所承租位在上開開挖道路下方之林地上杉木
、竹林，亦被巨大落石壓毀倒塌。此亦經第一審法院履勘現場明確，製有勘驗筆錄及
勘驗現場圖示可按（見第一審卷第二七至三○頁）。如果上開照片顯示及勘驗結果無
訛，則上開山坡地經被告開挖道路後，似有造成土石滑落之情形，且滑落之石塊不小
，滑落之土石數量亦非甚少。是否未致生公共危險之程度﹖並非無疑。其實情如何﹖
與認定被告是否有被訴犯行至有關係。乃原審未詳予調查，明白審認，遽為上開山坡
地縱經被告開挖道路，土石滑落數量甚少，不生妨害公眾通行之危險，不致生公共危
險之認定，尚嫌速斷。檢察官上訴意旨指摘原判決不當，非無理由，應認有發回更審
之原因。
據上論結，應依刑事訴訟法第三百九十七條、第四百零一條，判決如主文。
中      華      民      國    八十六    年     十二     月      五      日
                              最高法院刑事第十庭
                                  審判長法官  吳  雄  銘
                                        法官  池  啟  明
                                        法官  陳  宗  鎮
                                        法官  石  木  欽
                                        法官  吳  火  川
      右正本證明與原本無異
                                              書  記  官
中      華      民      國    八十六    年     十二     月      九      日
